ACORDAO-COMPLETO-2573537

ACÓRDÃO 972/2023 ATA 19/2023 - PLENÁRIO

VISTOS, relatados e discutidos estes autos de Solicitação do Congresso Nacional que tratam da Proposta de Fiscalização e Controle (PFS) 1/2018, da Comissão de Transparência, Governança, Fiscalização e Controle e Defesa do Consumidor (CTFC) , que solicita informações sobre a política de preços de combustíveis da Petrobras e sobre o acompanhamento da Carteira de Desinvestimento da estatal. 
ACORDAM os Ministros do Tribunal de Contas da União, reunidos em sessão de Plenário, ante as razões expostas pelo Relator, em: 
9.1. levantar o sobrestamento do presente feito em relação aos processos TC Processo 014.566/2017-6 e TC Processo 009.508/2019-8;
9.2. informar à Comissão de Transparência, Governança, Fiscalização e Controle e Defesa do Consumidor que:
9.2.1. os resultados mais atualizados das análises realizadas sobre a carteira de desinvestimentos da Petrobras se encontram nos Acórdão 2479/2021-TCU-Plenário; 977/2022-TCU/Plenário; e 1.180/2022-TCU/Plenário;
9.2.2. o processo de acompanhamento da carteira de desinvestimentos da Petrobras tem sido realizado de forma contínua por este Tribunal, permanecendo análises em dois processos distintos: Projeto Phil - Fase 2 (TC Processo 024.764/2020-5) e Monitoramento da carteira de desinvestimentos da Petróleo Brasileiro S.A. (Petrobras) para o biênio 2021-2022 (TC Processo 016.559/2021-5) , cujas informações sobre as análises e os respectivos resultados poderão ser requisitados a qualquer tempo;
9.2.3. em relação à auditoria realizada sobre a adequação da política de preços de combustíveis da Petróleo Brasileiro S.A. (TC Processo 030.033/2016-0) , o trabalho foi concluído no âmbito da unidade técnica, estando em análise do Ministério Público junto a este Tribunal, mas ainda pendente de deliberação e, tão logo o processo seja apreciado, o resultado será encaminhado à Comissão;
9.3. encaminhar cópia dos Acórdão 2479/2021-TCU-Plenário; 977/2022-TCU/Plenário; e 1.180/2022-TCU/Plenário à Comissão de Transparência, Governança, Fiscalização e Controle e Defesa do Consumidor;
9.4. considerar atendida a requisição de informações acerca das análises relacionadas à carteira de desinvestimentos da Petróleo Brasileiro S.A. (Petrobras) ;
9.5. informar à Comissão de Transparência, Governança, Fiscalização e Controle e Defesa do Consumidor que o integral cumprimento da presente solicitação depende da apreciação da auditoria realizada sobre a política de preços adotada pela Petrobras (TC Processo 030.033/2016-0) , permanecendo inalterada a informação prestada à Comissão, em abril de 2022, no sentido de que o trabalho foi concluído no âmbito da unidade técnica, estando em análise do Ministério Público junto a este Tribunal, mas ainda pendente de deliberação;
9.6. juntar cópia da desta deliberação ao processo TC Processo 030.033/2016-0, conforme determina o art. 14, inciso V, da Resolução TCU 215/2008; e
9.7. dar ciência desta decisão, bem como de seu relatório e voto, à Comissão de Transparência, Governança, Fiscalização e Controle e Defesa do Consumidor (CTFC) .

Solicitação do Congresso Nacional para realização de auditoria com vistas a apurar a atual política de reajuste de combustíveis praticada pela Petrobras e os consequentes e sucessivos aumentos de preço, sobretudo da gasolina, do diesel e do gás de cozinha e a implementação da política de desinvestimentos da estatal.

Petróleo Brasileiro S.A.

3. Interessados/Responsáveis: não há.

13.1. Ministros presentes: Bruno Dantas (Presidente), Walton Alencar Rodrigues, Benjamin Zymler, Augusto Nardes, Aroldo Cedraz (Revisor), Jorge Oliveira, Antonio Anastasia e Jhonatan de Jesus.
13.2. Ministro-Substituto convocado: Marcos Bemquerer Costa.
13.3. Ministro-Substituto presente: Weder de Oliveira (Relator).

WEDER DE OLIVEIRA

Adoto, como relatório, a instrução à peça (30) que contou com a anuência do dirigente da unidade técnica à peça (32) .
"INTRODUÇÃO
1.	Trata-se de solicitação do Congresso Nacional datada de abril de 2019 em que o Exmo. Senador Rodrigo Cunha, então presidente da Comissão de Transparência, Governança, Fiscalização e Controle e Defesa do Consumidor (CTFC) , solicitou informações a respeito de processos de controle associados aos desinvestimentos realizados pela Petrobras e a realização de auditoria para avaliar a adequação da política de preços de combustíveis adotada pela Petrobras (peça 1) .
2.	Diante da evolução dos temas abordados na solicitação apresentada no âmbito deste Tribunal, a presente instrução visa informar àquela Comissão do Congresso Nacional acerca dos resultados das análises referentes aos processos de desinvestimentos analisados e do estágio atual da auditoria solicitada. Antes de adentrar nas análises técnicas apresenta-se o histórico processual.
HISTÓRICO
3.	O presente processo foi constituído em abril de 2019 para dar cumprimento à referida solicitação apresentada pela Comissão de Transparência, Governança, Fiscalização e Controle e Defesa do Consumidor que solicitou ao TCU:
4.	a) encaminhar informações sobre os resultados atinentes aos processos desta Corte, autuados em decorrência do Acórdão 477/2019-TCU-Plenário, de relatoria do Exmo. Ministro Aroldo Cedraz, que tenham avaliado os procedimentos adotados pela Petróleo Brasileiro S.A. em seus desinvestimentos; e 
5.	b) realizar fiscalização atinente à política de reajuste de combustíveis praticada pela Petrobras e os seus impactos quanto aos aspectos financeiros e patrimoniais na Petrobras e seus reflexos na União, enquanto acionista.
6.	Em primeira instrução, datada de junho de 2019, foi proposto conhecer da solicitação, por considerar atendidos os requisitos de admissibilidade e, em relação aos temas abordados, foram feitas análises e apresentadas propostas que se passa a relatar (peça 9) .
7.	Em relação aos desinvestimentos da Petrobras, observou-se que esses estavam sendo acompanhados pelo TCU por meio de procedimento específico, materializado por meio de processo de controle externo de relatoria do Exmo. Ministro Relator Walton Alencar Rodrigues (TC Processo 009.508/2019-8) . Diante do acompanhamento que vinha sendo realizado, propôs-se o encaminhamento de cópia da peça processual que detalhava o referido procedimento à Comissão e, em decorrência das análises que estavam sendo realizadas, o sobrestamento dos presentes autos, até deliberação definitiva naqueles autos.
8.	Em relação à solicitação para que se realizasse fiscalização a respeito da política adotada pela Petrobras para definição do preço de combustíveis, a instrução observou que tramitava no Tribunal processo que atenderia ao objetivo buscado pela fiscalização solicitada (TC Processo 030.033/2016-0) . Assim, propôs-se o encaminhamento da mencionada informação à Comissão e o sobrestamento dos autos até a deliberação do Tribunal sobre aqueles autos.
9.	Após o pronunciamento da subunidade e da unidade técnica (peças 10-11) anuindo com a análise e com a proposta apresentada naquela instrução técnica, o TCU, por meio do Acórdão 2256/2019-TCU-Plenário, referendou as propostas apresentadas (peças 12-14) .
10.	Em março de 2022, diante da ausência de atualizações acerca das informações requiridas desde 2019, o Exmo. Senador da República Rodrigo Cunha solicitou que este Tribunal desse andamento ao processo de auditoria, em especial no que tange à forma de definição de valores adotados pela Petrobras para definição dos preços dos combustíveis a partir de outubro de 2016, devendo atualizar a Comissão com as informações (peça 19) .
11.	Depois de encaminhado os autos à unidade técnica, por ordem do gabinete do Exmo. Ministro Relator (peça 20) , nova instrução técnica foi lançada aos autos ainda em março de 2022 (peça 21) .
12.	Em relação aos procedimentos de desinvestimentos, a instrução propôs informar ao Exmo. Senador da República que o TCU continuava acompanhando o processo de desinvestimentos da Petrobras. Indicou, de forma resumida, como se daria o acompanhamento: os auditores do TCU realizaram diversas diligências à Petrobras para colher dados e informações, fizeram análises gerais dos procedimentos internos da companhia e propuseram apreciações específicas sobre projetos de desinvestimentos selecionados a partir do risco, materialidade e relevância envolvidos na operação.
13.	Em relação à fiscalização a respeito da política de preços de combustíveis adotada pela Petrobras, a instrução informou que o trabalho técnico de auditoria já havia sido concluído, com a emissão de instruções processuais em março de 2020 e agosto de 2021, ressaltando que o processo se encontrava no gabinete do Exmo. Ministro Relator para pronunciamento.
14.	Em sequência, a unidade técnica anuiu com a proposta apresentada e, adicionalmente, entendeu relevante informar o Exmo. Senador da República que, incidentalmente, parte da solicitação tocante à política de preços da Petrobras havia sido tratada no âmbito de outro processo, que originou o Acórdão 2490/2021-TCU-Plenário (peça 22) .
15.	Em abril de 2022, fundamentado nas manifestações técnicas apostas ao processo, o Tribunal deliberou por realizar as comunicações de encaminhamento de informações ao Congresso Nacional por meio do Acórdão 915/2022-TCU-Plenário (peças 24-26) .
16.	No mês seguinte, maio de 2022, o Tribunal deliberou definitivamente a respeito do processo que tramitava neste Tribunal relacionado aos desinvestimentos da Petrobras e que era um dos responsáveis pelo sobrestamento destes autos (TC Processo 009.508/2019-8) .
17.	Apresentado o histórico acima, cumpre registrar que a presente instrução irá cuidar, precipuamente, de atualizar a Comissão do Congresso Nacional acerca do deslinde do processo referente ao acompanhamento deste Tribunal sobre os desinvestimentos realizados pela Petrobras, que foi definitivamente julgado. Em adição, será apresentada, de forma resumida, a atual situação do processo que cuida das análises afetas ao outro tema, política de preços de combustíveis.
EXAME TÉCNICO
18.	Tendo em vista que a solicitação formulada trata de dois temas completamente diversos, o exame técnico que aqui se inicia será subdivido em dois tópicos, sendo um relativo ao acompanhamento da carteira de desinvestimentos da Petrobras e o outro relativo à fiscalização sobre a política de preços de combustíveis adotada pela Companhia.
Carteira de desinvestimentos da Petrobras
19.	Em relação às ações de controle empreendidas pelo TCU no acompanhamento da carteira de desinvestimentos da Petrobras, a petição inicial indicou a intenção de conhecer o resultado dos trabalhos desta Corte associados a dois dos itens constantes do Processo Acórdão 477/20019-TCU-Plenário (itens 9.1.2 e 9.3.2) :
9.1. determinar à Petrobras, com fundamento no art. 250, inciso II, do Regimento Interno/TCU, combinado com a Resolução-TCU 265, de 9/12/2014, que adote as seguintes providências quanto à sua Carteira de Desinvestimento:
 (...) 
9.1.2. também no prazo de 30 (trinta) dias contados da aprovação da passagem de qualquer projeto por um dos portões estabelecidos na Sistemática de Desinvestimentos da estatal, envie os respectivos Documentos Internos aprovados pela Diretoria Executiva ou pelo Conselho de Administração, acompanhados dos pacotes de suporte às decisões, bem como de seus anexos;
 (...) 
9.3. autorizar a autuação de processos específicos de fiscalização na modalidade Acompanhamento, com os seguintes objetos:
 (...) 
9.3.2. Carteira de Desinvestimentos da Petrobras, dando continuidade aos procedimentos fiscalizatórios que até agora vinham sendo realizados neste TC Processo Processo 014.566/2017-6;
20.	Como se observa, a decisão adotada pelo Tribunal foi no sentido de, entre outras providências, determinar que a Petrobras encaminhasse ao Tribunal os documentos internos aprovados pela Diretoria Executiva ou pelo Conselho de Administração, com os pacotes de suporte às decisões e os seus anexos, no prazo de trinta dias contados da aprovação da passagem de qualquer projeto pelos portões estabelecidos na Sistemática de Desinvestimentos da empresa estatal, o objetivo de tal medida era exatamente possibilitar o acompanhamento contínuo e tempestivo dos procedimentos realizados pela Petrobras relativamente à sua carteira de desinvestimentos.
21.	Em cumprimento a essa determinação, a Petrobras encaminhou as informações solicitadas (peça 16) e, na mesma oportunidade, a companhia esclareceu que realizaria a atualização mensal dos documentos encaminhados em sistema específico.
22.	A atualização, contudo, das informações sobre o plano de desinvestimentos da Petrobras era objeto de ação de controle durante o biênio 2019-2020 em continuidade à fiscalização anterior e em cumprimento às determinações prolatadas pelo citado acórdão, também sob a modalidade de acompanhamento, cuja relatoria coube ao Exmo. Ministro Walton Alencar Rodrigues.
23.	No âmbito do processo que deu continuidade às análises (TC-Processo 009.508/2019-8) foi proposta uma metodologia para se realizar um acompanhamento abrangente e contínuo de todos os projetos da Carteira de Parcerias e Desinvestimentos da Petrobras, que consistiu na atualização periódica da planilha de controle, sob responsabilidade e iniciativa da companhia jurisdicionada, e no envio automático da documentação de suporte à aprovação de cada portão, em cada um dos projetos, para esta Corte de Contas.
24.	No início de 2019, dada a ampla quantidade e complexidade dos projetos descritos nos documentos disponibilizados ao TCU, por meio da metodologia pactuada com a Petrobras, a unidade técnica estabeleceu algumas premissas para orientar a sua atuação para análise da Carteira de desinvestimentos.
25.	Inicialmente aplicou-se o método da curva de experiência ABC às estimativas internas de valor dos projetos constantes na planilha de desinvestimentos da Petrobras. Como resultado, observou-se que, em uma análise estritamente vinculada à materialidade, alguns projetos respondiam por mais de setenta por cento do valor total da Carteira de Parcerias e Desinvestimentos.
26.	Uma vez identificados os projetos materialmente mais relevantes, o segundo foco de atenção foi o nível de maturidade dos projetos. Buscou-se na época uma janela de atuação de controle eficiente, antes da conclusão dos projetos, que se dá após a aprovação do Portão 5, com o closing da negociação. Logo, os projetos em um estágio de desenvolvimento mais avançado (número do portão de aprovação elevado) foram priorizados para ação de controle de acompanhamento, por estarem mais próximos ao closing.
27.	Em 14/5/2020, no âmbito do processo em que se realizava o acompanhamento da carteira de desinvestimentos da Petrobras, foi prolatado o Acórdão 1177/2020-TCU-Plenário. A decisão autorizou a instauração de processos específicos de fiscalização para cuidar de dois projetos de desinvestimentos: Phil - Fase 1 e Phil - Fase 2:
9.1. autorizar a autuação de processo específico de fiscalização, na modalidade de acompanhamento, dos seguintes objetos de desinvestimentos do projeto Phil - Fase 1: Refinaria Abreu e Lima (Rnest) , Refinaria Landulpho Alves (Rlam) , Refinaria Presidente Vargas (Repar) e Refinaria Alberto Pasqualini (Refap) ;
9.2. autorizar a autuação de processo específico de fiscalização, na modalidade de acompanhamento, dos seguintes objetos de desinvestimentos do projeto Phil - Fase 2: Refinaria Gabriel Passos (Regap) , Refinaria Isaac Sabbá (Reman) , Unidade de Industrialização do Xisto (SIX) e Refinaria Lubrificantes e Derivados do Nordeste (Lubnor) ;
28.	Em decorrência das autorizações acima transcritas, esta Corte autuou dois processos para acompanhamento específico dos projetos mencionados, no âmbito dos quais as análises se aprofundam em relação aos respectivos ativos em processo de desinvestimento (TC Processo 024.763/2020-9 e TC Processo 024.764/2020-5) .
29.	Em relação ao Projeto Phil - Fase 1 (TC Processo 024.763/2020-9) , as análises técnicas culminaram no Acórdão 2479/2021-TCU-Plenário, relatado pelo Exmo. Ministro Walton Alencar Rodrigues. Diante da solicitação apresentada, que abarcou análises realizadas em processos específicos - item 9.3.2 do Processo Acórdão 477/20019-TCU-Plenário - será proposto encaminhar o teor do referido acórdão à Comissão.
30.	Em relação ao Projeto Phil - Fase 2 (TC Processo 024.764/2020-5) , as análises técnicas até agora realizadas culminaram no Acórdão 977/2022-TCU-Plenário, relatado pelo Exmo. Ministro Walton Alencar Rodrigues. Ademais, registra-se que novas análises continuam sendo realizadas a respeito do referido projeto, ainda pendentes de deliberação do Tribunal. Diante da solicitação apresentada, será proposto encaminhar o teor do referido acórdão à Comissão, além de informar que o processo continua em trâmite nesta Casa.
31.	Relata-se, ainda, que o processo que cuidou do acompanhamento da carteira de desinvestimentos da Petrobras no biênio 2019-2020 (TC Processo 009.508/2019-8) , um dos responsáveis pelo sobrestamento da presente SCN, foi encerrado por meio de decisão constante do Acórdão 1180/2022-TCU-Plenário. Assim, cumpre propor o encaminhamento também desse acórdão à Comissão demandante.
32.	Importante registrar que o acompanhamento realizado sobre a carteira de desinvestimentos da Petrobras, como destacado nas análises supra, é um trabalho que vem sendo realizado de forma contínua pela unidade técnica, ou seja, não se pode aguardar o julgamento completo das análises para remeter as informações à Comissão que os solicitou, o que não impede a Comissão de solicitar informações adicionais sempre que julgar necessário.
33.	Assim, importante encaminhar à Comissão a informação de que o trabalho de acompanhamento da carteira de desinvestimentos para o biênio 2021-2022 está sendo realizado no âmbito de novo processo autuado, de relatoria do Exmo. Ministro Augusto Nardes, o qual ainda não conta com deliberações do Tribunal (TC Processo 016.559/2021-5) .
34.	Em conclusão relativa ao tema desinvestimentos, considera-se que deve ser levantado o sobrestamento que recai sobre este processo relativo aos processos afetos ao monitoramento da carteira de desinvestimentos (TC Processo 014.566/2017-6 e TC Processo 009.508/2019-8) e que seja informado e remetida cópia à Comissão dos resultados mais atualizados das análises realizadas sobre o tema, que se encontram nos seguintes acórdãos:
	i) Acórdão 2479/2021-TCU-Plenário (TC Processo 024.763/2020-9) : Projeto Phil - Fase 1 (Refinaria Abreu e Lima (Rnest) , Refinaria Landulpho Alves (Rlam) , Refinaria Presidente Vargas (Repar) e Refinaria Alberto Pasqualini (Refap) ) ;
	ii) Acórdão 977/2022-TCU-Plenário (TC Processo 024.764/2020-5) : Projeto Phil - Fase 2 (Refinaria Gabriel Passos (Regap) , Refinaria Isaac Sabbá (Reman) , Unidade de Industrialização do Xisto (SIX) e Refinaria Lubrificantes e Derivados do Nordeste (Lubnor) ) ; e
	iii) Acórdão 1180/2022-TCU-Plenário (TC Processo 009.508/2019-8) : acompanhamento da carteira de desinvestimentos da Petrobras no biênio 2019-2020.
35.	Informar, também, que o processo de acompanhamento da carteira de desinvestimentos da Petrobras tem sido realizado de forma contínua por este Tribunal, permanecendo análises em dois processos distintos (TC Processo 024.764/2020-5 e TC Processo 016.559/2021-5) . Reitera-se que a Comissão poderá requisitar novas e atualizadas informações, a qualquer tempo, sobre os resultados das análises, sem prejuízo de que se considere atendido o referido item da solicitação em estudo.
Política de preços de combustíveis
36.	Em relação à fiscalização a respeito da política de preços adotada pela Petrobras, a solicitação da Comissão foi de que este Tribunal realizasse auditoria para avaliar a adequação da referida política.
37.	A solicitação contou com a seguinte demanda: realizar análise do arcabouço legal relacionado às competências dos administradores da Petrobras e do Poder Executivo para determinar a política de preços; avaliação quanto à eventual interferência do Poder Executivo na determinação dos preços por parte da Petrobras e a legalidade das ações com esse objetivo; estimativa dos impactos das políticas de preços praticadas pela Petrobras, antes e depois de outubro de 2016; apuração de eventual associação entre a política de preços e condutas ilícitas, bem como de responsáveis por eventuais danos à estatal na condução da sua política de preços de combustíveis, antes e depois de outubro de 2016; e identificação de medidas mitigadoras das irregularidades verificadas. 
38.	O Tribunal, sobre esse tema, realizou fiscalização que englobou a verificação do resultado financeiro da política de preços de combustíveis praticada pela empresa estatal entre julho de 2002 e outubro de 2016, com a apuração de responsabilidade pelo eventual prejuízo à Petrobras; a avaliação da aderência dos reajustes de preços de combustíveis, a partir de outubro de 2016, à nova política de preços de diesel e gasolina da Petrobras, ante o anúncio ao mercado em 30/6/2017; e o alinhamento da política ao relevante interesse coletivo indicado no estatuto social da companhia, nos termos do art. 5º do Decreto 8.945, de 2016, ao regulamentar a Lei 13.303 (Lei das Estatais) , de 2016. Assim, considera-se que o trabalho empreendido atende ao solicitado no presente processo.
39.	Em abril de 2022, este Tribunal informou à Comissão acerca da conclusão do trabalho no âmbito da unidade técnica, portanto, concluso ao Relator Ministro Aroldo Cedraz, mas restando pendente deliberação do Tribunal sobre o processo. Em relação ao tema, essa última informação prestada à Comissão continua sendo a mais atual.
40.	Acrescenta-se a importância de encaminhar o resultado à Comissão tão logo o processo seja apreciado, informação esta que se entende relevante ser encaminhada à comissão neste momento.
CONCLUSÃO
41.	A solicitação do Congresso Nacional requereu informações a respeito de dois temas distintos: i) processos de controle relacionados à carteira de desinvestimentos da Petrobras; e ii) realização de auditoria para avaliar a adequação da política de preços de combustíveis adotada pela Petrobras.
42.	Em atuações anteriores deste Tribunal, informações relativas à demanda foram encaminhadas à Comissão de Transparência, Governança, Fiscalização e Controle e Defesa do Consumidor. Todavia, diante da necessidade de aguardar a deliberação definitiva do Tribunal sobre os temas objetos da solicitação de informações, decidiu-se por sobrestar os autos. Agora, tendo em vista o julgamento definitivo de um dos processos que era responsável pelo sobrestamento, entendeu-se relevante atualizar a referida comissão acerca do seu resultado.
43.	Nesse sentido, considerou-se relevante levantar o sobrestamento que recai sobre este processo relativo aos processos afetos ao monitoramento da carteira de desinvestimentos (TC Processo 014.566/2017-6 e TC Processo 009.508/2019-8) e informar e remeter cópia à Comissão dos resultados mais atualizados das análises realizadas sobre o tema, que se encontram nos Acórdão 2479/2021-TCU-Plenário; 977/2022-TCU/Plenário; e 1.180/2022-TCU/Plenário. Informar, também, que o processo de acompanhamento da carteira de desinvestimentos da Petrobras tem sido realizado de forma contínua por este Tribunal, permanecendo análises em dois processos distintos (TC Processo 024.764/2020-5 e TC Processo 016.559/2021-5) . Reitera-se que a Comissão poderá requisitar novas e atualizadas informações, a qualquer tempo, sobre os resultados das análises, sem prejuízo de que se considere atendido o referido item da solicitação em estudo.
44.	Entretanto, para o integral cumprimento da solicitação, ainda resta pendente o julgamento relativo ao processo que cuida da auditoria realizada sobre a política de preços adotada pela Petrobras (TC Processo 030.033/2016-0) . Sobre esse tema, a última informação prestada à Comissão, em abril de 2022, continua sendo a mais atual: o trabalho foi concluído no âmbito da unidade técnica, estando concluso ao relator, Ministro Aroldo Cedraz, mas está pendente de deliberação do Tribunal. Importante que tão logo o processo seja apreciado, o resultado seja encaminhado à Comissão.
PROPOSTA DE ENCAMINHAMENTO
45.	Diante do exposto, submete-se os presentes autos ao Ministro-Relator, propondo:
	i) levantar o sobrestamento do presente processo em relação aos processos TC Processo 014.566/2017-6 e TC Processo 009.508/2019-8;
	ii) informar à Comissão de Transparência, Governança, Fiscalização e Controle e Defesa do Consumidor que:
	a) os resultados mais atualizados das análises realizadas sobre a carteira de desinvestimentos da Petrobras se encontram nos Acórdão 2479/2021-TCU-Plenário; 977/2022-TCU/Plenário; e 1.180/2022-TCU/Plenário;
	b) o processo de acompanhamento da carteira de desinvestimentos da Petrobras tem sido realizado de forma contínua por este Tribunal, permanecendo análises em dois processos distintos: Projeto Phil - Fase 2 (TC Processo 024.764/2020-5) e Monitoramento da carteira de desinvestimentos da Petróleo Brasileiro S.A. (Petrobras) para o biênio 2021-2022 (TC Processo 016.559/2021-5) , cujas informações sobre as análises e os respectivos resultados poderão ser requisitados a qualquer tempo;
	c) em relação à auditoria realizada sobre a adequação da política de preços de combustíveis da Petróleo Brasileiro S.A. (TC Processo 030.033/2016-0) , o trabalho foi concluído no âmbito da unidade técnica, estando concluso ao relator Exmo. Ministro Aroldo Cedraz, mas ainda pendente de deliberação do Tribunal e, tão logo o processo seja apreciado, o resultado será encaminhado à Comissão;
	iii) encaminhar cópia dos Acórdão 2479/2021-TCU-Plenário; 977/2022-TCU/Plenário; e 1.180/2022-TCU/Plenário à Comissão de Transparência, Governança, Fiscalização e Controle e Defesa do Consumidor;
	iv) considerar atendida a requisição de informações acerca das análises relacionadas à carteira de desinvestimentos da Petróleo Brasileiro S.A. (Petrobras) ;
	v) juntar cópia da deliberação que vier a ser adotada neste processo ao processo TC Processo 030.033/2016-0, conforme determina o art. 14, inciso V, da Resolução TCU 215/2008; e
	vi) dar ciência desta decisão, bem como de seu relatório e voto, à Comissão de Transparência, Governança, Fiscalização e Controle e Defesa do Consumidor (CTFC) ."

Juliana Carvalho Tostes Nunes (131.998/OAB-RJ), Danielle Gama Bessa Bites (115.408/OAB-RJ) e outros, representando Petróleo Brasileiro S.A.

Não atuou.

SOLICITAÇÃO DO CONGRESSO NACIONAL. COMISSÃO DE TRANSPARÊNCIA, GOVERNANÇA, FISCALIZAÇÃO E CONTROLE E DEFESA DO CONSUMIDOR (CTFC). INFORMAÇÕES SOBRE A POLÍTICA DE REAJUSTE DE COMBUSTÍVEIS E SOBRE A CARTEIRA DE DESINVESTIMENTOS DA PETROBRAS. ATUALIZAÇÃO DAS INFORMAÇÕES PRESTADAS. CIÊNCIA.

SOLICITAÇÃO DO CONGRESSO NACIONAL (SCN)

Unidade de Auditoria Especializada em Petróleo, Gás Natural e Mineração (AudPetróleo).

Registro que atuo no processo em substituição ao ministro Walton Alencar Rodrigues de acordo com a Portaria-TCU nº 18, de 06/03/2023.
Trata-se da Proposta de Fiscalização e Controle (PFS) 1/2018 da Comissão de Transparência, Governança, Fiscalização e Controle e Defesa do Consumidor (CTFC) , na qual o Senador Rodrigo Cunha, relator da referida PFS, solicita informações e providências atuais acerca do TC Processo 008.372/2019-5.
Em síntese, a PFS 1/2018 solicita ao Tribunal a realização de fiscalização para apurar a política de reajuste de combustíveis praticada pela Petrobras e os aumentos de preço, sobretudo da gasolina, do diesel e do gás de cozinha e requer informações sobre a implementação da política de desinvestimentos da Petrobras.
Em relação à política de desinvestimentos, acolho a proposta de complementar as informações encaminhadas por ocasião da prolação do Acórdão 915/2022-TCU-Plenário, devendo ser enviada à Comissão as decisões já proferidas sobre a matéria (Acórdão 2479/2021-TCU-Plenário; 977/2022-TCU-Plenário; e 1.180/2022-TCU-Plenário) .
Em relação à política de reajuste de combustíveis praticada pela Petrobras, não houve mudança na situação já informada à Comissão, uma vez que o tema está sendo tratado no TC Processo 030.033/2016-0, relatoria do E. Ministro Aroldo Cedraz, planejada para atender ao seguinte escopo: análise do arcabouço legal relacionado às competências dos administradores da Petrobras e do Poder Executivo em relação à política de combustíveis; avaliação da possível interferência do Poder Executivo na determinação dos preços por parte da Petrobras; estimativa dos impactos das políticas de preços praticadas pela Petrobras, antes e depois de outubro de 2016; apuração de eventual associação entre a política de preços e condutas indevidas; e identificação de medidas mitigadoras das irregularidades verificadas. 
A referida fiscalização foi finalizada com a emissão do último relatório pela unidade técnica em agosto de 2021, permanecendo o processo, desde então, no Gabinete do E. Relator, aguardando pronunciamento.
Enquanto não houver deliberação de mérito no TC Processo 030.033/2016-0, não será possível considerar integralmente cumprida a presente SCN, razão pela qual deve ser determinada, mais uma vez, a juntada de cópia desta decisão ao TC Processo 030.033/2016-0, que deve ter tratamento urgente e natureza preferencial, conforme determina o art. 14, incisos III e V, da Resolução - TCU 215/2008.
Ante o exposto, voto por que o Tribunal adote o Acórdão que ora submeto à apreciação deste Colegiado.
TCU, Sala das Sessões, em 17 de maio de 2023.
WEDER DE OLIVEIRA 
Relator

Cumpre-me, inicialmente, louvar o Voto trazido pelo Relator, eminente Ministro-Substituto Weder de Oliveira. Manifesto-me tão somente com o fito de trazer esclarecimentos a respeito do atual estágio em que se encontra a instrução do TC Processo 030.033/2016-0, sob minha Relatoria.
2.	Como já informado ao Congresso Nacional no Voto condutor do Acórdão 915/2022-TCU-Plenário, em agosto de 2021 a unidade técnica remeteu a meu gabinete instrução com proposta de natureza preliminar. Após me debruçar extensivamente sobre a matéria lá tratada, da mais elevada complexibilidade e sensibilidade, em especial sobre referida instrução preliminar e manifestações posteriormente apresentadas pela Petrobras, decidi colher a oitiva do MPTCU, na condição de fiscal da ordem jurídica perante esta Corte. 
3.	Tal providência se fez necessária ante o substrato jurídico manejado pela unidade instrutiva e a hermenêutica por ela empregada para interpretar elementos colhidos aos autos. Penso que as conclusões cabais sobre interpretação constitucional e legal expostas em instrução preliminar sobre tema altamente estratégico e ainda não submetidas a contraditório demandam maior reflexão. 
4.	Por essa razão, adotando máxima cautela, aguardarei o parecer do Parquet para, na sequência, decidir pela realização ou não das medidas saneadoras propostas. Naturalmente, todas as autoridades e servidores envolvidos na instrução e no julgamento já se encontram cientes do tratamento prioritário que recai sobre referido processo, por se encontrar abrangido na Solicitação do Congresso Nacional ora em apreço. Deve-se ainda atentar para a responsabilidade que recai sobre o magistrado, que somente deve levar a julgamento feitos que considere maduros, especialmente em casos de elevada repercussão econômica e social como o tratado no TC Processo 030.033/2016-0. 
5.	Uma vez mais cumprimento o Relator, cujo Voto acompanho, sem prejuízo dos esclarecimentos ora ofertados.
TCU, Sala das Sessões, em 17 de maio de 2023.
AROLDO CEDRAZ
Revisor